【裁判字號】    98,易,690
【裁判日期】    981231
【裁判案由】    詐欺
【裁判全文】
臺灣嘉義地方法院刑事判決               98年度易字第690號
公  訴  人  臺灣嘉義地方法院檢察署檢察官
被      告  乙○○
上列被告因詐欺案件，經檢察官提起公訴（98年度偵字第8493號
），本院判決如下：
    主  文
乙○○共同犯詐欺取財未遂罪，處有期徒刑陸月，如易科罰金，
以新臺幣壹仟元折算壹日，附表所示之物均沒收。
    犯 罪 事 實
一、乙○○為應徵工作，於民國98年10月某日不詳時間，經由報
    紙廣告撥打門號0000000000號行動電話與真實姓名、年籍不
    詳，自稱「賴組長」之成年男子聯繫後，約定工作內容為代
    收貨款，每次收取款項後至少獲得新臺幣（下同）6,000元
    之報酬，乙○○貪圖高獲利而允諾，竟與「賴組長」及其他
    真實姓名、年籍不詳之成年男子，共同意圖為自己不法之所
    有，基於詐欺取財之犯意聯絡，組成詐欺集團，先由真實姓
    名、年籍不詳之成年男子，於不詳時間、地點，偽造署名
    為「主任檢察官王清杰」、「處長莊進國」，並有「臺灣臺
    中地方法院檢察署印」公印文、「檢察公證處鑑」印文之「
    臺中地方法院行政凍結管收執行命令」公文書、署名「檢
    察官王清杰傳票專用」、「書記官陳國華傳票專用」，並有
    「臺灣臺中地方法院檢察署印」公印文之「臺灣臺中地方法
    院檢察署刑事傳票」、署名「主任檢察官王清杰」，並有
    「臺灣臺中地方法院檢察署印」公印文之「臺中地方法院檢
    察署監管科」公文書、有「臺灣臺中地方法院檢察署印」
    公印文之「臺中地檢署監管科收據」公文書各1份（偽造及
    行使偽造公文書犯行，無證據證明乙○○有共同參與），復
    由詐欺集團成員其中2人，於98年11月2日上午10時許，撥打
    電話予甲○○，佯稱：係臺灣臺中地方法院檢察署檢察官王
    清杰及書記官陳國華，其臺灣土地銀行臺中分行0000000000
    00號帳戶多出一筆120萬元來路不明款項，涉嫌違反洗錢防
    制法，必須將該筆款項領出交付地檢署監管云云，並同日下
    午4時許，傳真前開偽造之「臺中地方法院行政凍結管收執
    行命令」、「臺灣臺中地方法院檢察署刑事傳票」公文書及
    甲○○上揭銀行帳戶存摺資料影本各1紙予甲○○而取信之
    。嗣「賴組長」於98年11月3日晚上10時許，在桃園縣楊梅
    鎮○○路○段某處，將前揭偽造之「臺中地方法院檢察署監
    管科」公文及「臺中地檢署監管科收據」公文書各1紙放置
    在8K公文信封袋中，連同未拆封之8K公文信封袋2個、門號0
    000000000號之SIM卡1張交予乙○○，作為交付甲○○及取
    款聯繫之用，並告知乙○○於98年11月4日上午9時前，抵達
    甲○○位於嘉義市○○街35巷15號之住處收取款項，因甲○
    ○察覺有異，未陷於錯誤，報警處理，於98年11月4日上午9
    時15分許，乙○○依「賴組長」指示，駕駛車牌號碼V5-734
    8號自用小客車到達甲○○住處附近，持以前揭裝有偽造公
    文書之公文信封袋1個，下車尚不及提出，即為埋伏在現場
    之員警當場查獲而未遂，並扣得乙○○所持有之NOKIA行動
    電話1具（含門號0000000000號SIM卡1張）、內裝有偽造「
    臺中地方法院檢察署監管科」公文及「臺中地檢署監管科收
    據」公文書各1紙之8K公文信封袋1個、未拆封8K公文信封袋
    2個、GARMIN衛星導航1組，而悉上情。
二、案經嘉義市政府警察局第一分局報告臺灣嘉義地方法院檢察
    署檢察官偵查起訴。
    理  由
壹、程序事項
    被告以外之人於審判外之陳述，雖不符前4條（即刑事訴訟
    法第159條之1至之4）之規定，而經當事人於審判程序同意
    作為證據，法院審酌該言詞陳述或書面陳述作成時之情況，
    認為適當者，亦得為證據；當事人、代理人或辯護人於法院
    調查證據時，知有第159條第1項不得為證據之情形，而未於
    言詞辯論終結前聲明異議者，視為有前項之同意，此觀刑事
    訴訟法第159條之5規定甚明。本件公訴檢察官及被告於本院
    準備程序及審理時對於證人即被害人甲○○於警詢之證述暨
    其他相關具傳聞性質之證據資料（詳如下述），均表示同意
    作為本案之證據，且迄於辯論終結前亦未聲明異議。本院審
    酌前揭證人之陳述及證據資料作成時之情況，核無違法取證
    或其他瑕疵，認為以之作為證據為適當，自得作為證據。
貳、實體事項
一、訊據被告乙○○，固坦承於98年10月某日之不詳時間，與「
    賴組長」聯繫，並於98年11月3日晚上10時許，在桃園縣楊
    梅鎮○○路○段某處，收受「賴組長」交付之公文信封袋3個
    、門號0000000000號之SIM卡1張，再於98年11月4日上午9時
    許，依「賴組長」指示抵達上揭甲○○住處，欲交付前開公
    文信封袋1個予甲○○，尚未提出即當場為警查獲等情，惟
    矢口否認有何詐欺取財犯行，辯稱：與「賴組長」聯絡係應
    徵工作，當時約定以趟計酬，每次6,000元，油錢、過路費
    另計，有問「賴組長」信封中裝載何物，其告以不要過問，
    遂依其指示將公文信封袋攜往嘉義市，不知內裝有偽造之公
    文及收據，亦不知所為係詐騙工作云云。惟查：
(一)前揭犯罪事實，業據證人甲○○於警詢證述明確（見警卷第
    7至10頁），並有搜索扣押筆錄、扣押物品目錄表、扣押物
    品收據、偽造之「臺中地方法院行政凍結管收執行命令」、
    「臺灣臺中地方法院檢察署刑事傳票命令」、「臺中地方法
    院檢察署監管科」公文、「臺中地檢署監管科收據」等公文
    書、甲○○前揭銀行存款交易明細、通聯調閱查詢單、臺灣
    大哥大資料查詢、雙向通聯紀錄、扣案公文信封袋正反面照
    片等件在卷可稽（見警卷第11至18頁；偵查卷第33至39頁；
    本院卷第37至54頁），可見證人所述遭詐欺集團成年人成員
    以臺灣臺中地方法院檢察署檢察官名義，因其涉犯洗錢案件
    ，需將財產凍結云云，進而欲交付120萬元予前來收款之人
    ，應屬無疑。
(二)至於被告以前詞置辯，然衡諸常理，應徵工作必也知悉公司
    名稱、辦公處所、規模及公司對於員工之福利、待遇、工作
    職務內容等節，避免工作內容有觸法之虞或遭不法利用之情
    況發生，以被告近30歲之年紀，具有相當社會經驗，無從諉
    以不知，惟被告對於公司名稱、辦公室地點均毫無所悉，且
    對於工作內容亦無法具體說明，再者，與其聯絡應徵之「賴
    組長」另交付行動電話SIM卡1張予被告作為單線聯繫之用，
    案發後竟無法聯絡「賴組長」該人，是被告對於應徵工作之
    情節及該公司之業務、人員，在在均與正常應徵工作及公司
    業務常態不符，顯已有違一般常情。況苟係正當之收取貨款
    業務，殊無不指示收取之款項金額、對象及收取後續處理等
    節，然本件被告卻不知「賴組長」所交代欲收取之對象為何
    人，且於警詢及偵查中均供述：係收取貨款云云（見警卷第
    3頁；偵查卷第10頁），於本院審理時卻改供陳：應徵當初
    並沒有告知要收貨款，只是收客戶退回之包裹云云（見本院
    卷第32頁），究竟收取貨款或貨物，前後供述不一，已難信
    其辯詞為真實，復觀諸所交付之公文信封袋封面亦無任何公
    司名稱或收件人姓名，另被告開車代收貨款完成1次便可獲
    得高達至少6,000元之對價，尤其在夜間指示收取貨款並以
    「賴組長」所交付之行動電話門號聯絡收受貨款後之處理，
    更令人堪疑其正當性。另詐欺集團為避免親自出面取款以致
    留有各種跡證遭警循線查獲，遂以各種方式聘僱臨時人員出
    面向被害人取款（俗稱「車手」），然於詐欺集團深信被害
    人已陷於錯誤，並與被害人約妥時間、地點準備取款之情況
    ，若交由無信賴關係之他人為之，該人極有可能取款後不繳
    回，而讓本該輕易得手之金錢因此落空，以現今社會詐欺集
    團詐財事件頻傳，報章新聞媒體亦廣為報導宣傳防範，互核
    前節，被告應得預見「賴組長」即為詐欺集團成員，並因擔
    任取款之重要工作，被告對於詐欺集團作為應有認識並有信
    賴基礎，而屬於集團成員之一，是被告辯稱不知係為詐騙集
    團工作云云，殊難採信。
(三)此外，復有查獲被告所有之NOKIA行動電話1具（含門號0000
    000000號SIM卡1張）、內裝有偽造「臺中地方法院檢察署監
    管科」公文及「臺中地檢署監管科收據」公文書各1紙之8K
    公文信封袋1個、未拆封8K公文信封袋2個等物扣案為憑，被
    告所辯顯，係推諉卸責之詞，殊無足取。綜上所述，本件事
    證明確，被告犯行洵堪認定，應予依法論科。至於公訴意旨
    認詐欺集團有偽造「臺灣臺中地方法院檢察署印」公印章1
    只，雖按刑法所謂公印或公印文，係專指表示公署或公務員
    資格之印信而言，即俗稱大印與小官印及其印文，最高法院
    22年上字第1904號、69年臺上字第63號判例意旨可資參照）
    ，本件偽造之「臺中地方法院行政凍結管收執行命令」、「
    臺灣臺中地方法院檢察署刑事傳票」、「臺中地方法院地檢
    署監管科」公文、「臺中地檢署監管科收據」等件，為冒用
    公署名義所為之文書，顯屬於公文書，所偽造之「臺灣臺中
    地方法院檢察署印」之印文共計4枚，均確係表示公務機關
    資格之關防及印信，自屬公印文，然是否確有偽刻公印章，
    因該印章未據扣案，且以現今影印技術，本件印文亦有影印
    製作之可能，復無其他證據可認確有偽刻公印章，此部分公
    訴意旨之認定應予更正，併以說明。
二、按刑法關於正犯、幫助犯之區別，係以其主觀之犯意及客觀
    之犯行為標準，凡以自己犯罪之意思而參與犯罪，無論其所
    參與者是否犯罪構成要件之行為，皆為正犯，其以幫助他人
    犯罪之意思而參與犯罪，其所參與者，苟係犯罪構成要件之
    行為，亦為正犯。如以幫助他人犯罪之意思而參與犯罪，其
    所參與者又為犯罪構成要件以外之行為，則為幫助犯（最高
    法院95年度臺上字第3886號判決意旨參照）。本件被告負責
    領取詐得贓款之工作，其最終目的，係欲促使詐欺集團能夠
    順利完成詐欺取財，再從中獲取利潤、賺取報酬，其顯係基
    於正犯之犯意，共同參與該集團之運作，所為亦係詐欺取財
    罪構成要件之行為甚明，自應論以共同正犯。核被告所為，
    係犯刑法第339條第3項、第1項之詐欺取財未遂罪，其與「
    賴組長」與其他不詳之詐欺集團成年人成員間有犯意聯絡及
    行為分擔，為共同正犯，又其已著手犯罪行為之實行而不遂
    ，為未遂犯，依刑法第25條第2項規定按既遂犯之刑減輕之
    。爰審酌被告正值年輕，不思循正途獲取經濟收入，竟僅因
    圖謀小利投身詐欺集團，且假冒司法機關名義詐騙無辜守法
    之人，污衊司法機關之信用，兼衡被告犯後態度、在該詐欺
    集團擔任取款角色，並未參與偽造公文書或行使偽造公文書
    之犯罪分工情形，被害人未交付款項而尚無財產損害，被告
    自承與祖父母、叔、父母親、兄弟、兒子同住，目前無業之
    家庭、經濟狀況等一切情狀，量處如主文所示之刑，並諭知
    易科罰金折算標準，以示懲儆。至檢察官雖對被告具體求刑
    有期徒刑7月，惟本院審酌上情，認量處如主文所示之刑，
    已足收懲儆之效，併予敘明。
三、至於扣案偽造「臺中地方法院地檢署監管科」公文及「臺中
    地檢署監管科收據」公文書各1紙及裝載之公文信封袋1個、
    未拆封之公文信封袋2個，為詐欺集團成員所偽造，並交付
    被告，且係供實施上開犯罪預備所用之物，至於查獲之行動
    電話1具（含門號0000000000號SIM卡1張），其中SIM卡1張
    為詐欺集團成員交付被告，已屬被告所有，而行動電話亦屬
    被告所有，業據其陳明在卷（見警卷第2頁），係供實施上
    開犯罪所用之物，均應依刑法第38條第1項第2款之規定宣告
    沒收。另不符印信條例規定或不足以表示公署或公務員之資
    格之印文，即不得謂之公印文，僅為普通印文，是詐欺集團
    成員傳真予甲○○「臺中地方法院行政凍結管收執行命令」
    、「臺灣臺中地方法院檢察署刑事傳票」各1紙，因已交付
    甲○○，非屬被告或共犯所有，然其上偽造之「臺灣臺中地
    方法院檢察署印」公印文共計2枚、主任檢察官「王清杰」
    、處長「莊進國」、「書記官陳國華傳票專用」、「檢察官
    王清杰傳票專用」、「檢察公證處鑑」印文各1枚，均為偽
    造之印文，應依刑法第219條之規定，予以沒收。至於查獲
    之GARMIN衛星導航1組，雖為被告所有，然與本件犯行並無
    直接關連，不予諭知沒收，又上開偽造之印文，因現在科技
    發達，有可能係以電腦繪圖套印方式所偽造，未必均係以偽
    刻之印章蓋用於該等文書上而成，且無證據證明該等印章存
    在，故不為沒收印章之宣告，亦併說明。
據上論斷，應依刑事訴訟法第299條第1項前段，刑法第28條、第
第339條第3項、第1項、第25條第2項、第41條第1項前段、第219
條、第38條第1項第2款，刑法施行法第1條之1第1項、第2項前段
，判決如主文。
本案經檢察官侯德人到庭執行職務
中    華    民    國    98    年     12   月    31    日
                  刑事第二庭審判長法  官  沈福財
                                  法  官  卓春慧
                                  法  官  林青怡
以上正本證明與原本無異。
如不服本判決應於收受判決後10日內向本院提出上訴書狀，並應
敘述具體理由；其未敘述上訴理由者，應於上訴期間屆滿後20日
內向本院補提理由書（均須按他造當事人之人數附繕本）「切勿
逕送上級法院」。告訴人或被害人如對於本判決不服者，應具備
理由請求檢察官上訴，其上訴期間之計算係以檢察官收受判決正
本之日期為準。
中    華    民    國    98    年     12   月    31    日
                                  書記官  李佳惠
附錄論罪科刑法條
刑法第339條
意圖為自己或第三人不法之所有，以詐術使人將本人或第三人之
物交付者，處5年以下有期徒刑、拘役或科或併科1千元以下罰金
。
以前項方法得財產上不法之利益或使第三人得之者，亦同。
前二項之未遂犯罰之。
【附表】應沒收之物
一、扣案「臺中地方法院地檢署監管科」公文及「臺中地檢署監
    管科收據」各1紙及裝載之公文信封袋1個、未拆封之公文信
    封袋2個、行動電話1具（含門號0000000000號SIM卡1張）（
    見本院98年度保管檢字第814號扣押物品清單）
二、甲○○收受傳真之「臺中地方法院行政凍結管收執行命令」
    、「臺灣臺中地方法院檢察署刑事傳票」公文書上偽造之「
    臺灣臺中地方法院檢察署印」公印文共2枚、主任檢察官「
    王清杰」、處長「莊進國」、「書記官陳國華傳票專用」、
    「檢察官王清杰傳票專用」、「檢察公證處鑑」印文各1枚
    （見警卷第14、15頁）

司法院資訊處製作；財團法人民間司法改革基金會備份。
